臺灣臺中地方法院民事判決
110年度訴字第1380號
原      告  楊瑞源  
訴訟代理人  林恆碩律師                      
被      告  陳王秀娥
訴訟代理人  陳世川律師
上列當事人間債務人異議之訴事件，本院於民國110年12月1日言
詞辯論終結，判決如下：
    主    文
原告之訴駁回。
訴訟費用由原告負擔。 
    事實及理由
一、原告主張：原告開立如附表所示支票（下稱系爭支票）向被
    告借款，惟被告未將借款交付原告，原告自得為原因之抗辯
    （見本院卷第13頁）。（嗣稱）原告未曾向被告借款，原告
    因在市場擺攤販售女裝有支付貨款需要，故將系爭支票簿及
    印章 交給配偶吉柔諭(下逕稱姓名)開立支票處理貨款事宜
    ，吉柔諭如何使用支票簿及印章，原告從未過問，故原告並
    無發票意思，且與被告間無消費借貸合意，兩造間並不存在
    消費借貸法律關係。被告本應就有金錢交付及兩造間具消費
    借貸之事實為舉證，且票據原因關係業應依個別法律關係為
    舉證責任分配。再者，吉柔諭開立系爭支票，欠缺原告書面
    授權，該發票行為應屬無效；原告亦未曾向被告表示有授予
    代理權給吉柔諭，被告業明知吉柔諭未經原告授權，本件無
    表見代理之適用，爰依強制執行法第14條第2項規定提起本
    件債務人異議之訴。並聲明：㈠、確認本院110年度司促字第
    2405號支付命令（下稱系爭支付命令）所示被告對原告之債
    權不存在。㈡、本院110年度司執字第41210號清償債務強制
    執行事件（下稱系爭執行事件）之強制執行程序，予以撤銷
    。
二、被告則以：原告於民國108、109年間陸續向被告借款101萬
    元，借款模式均由原告及吉柔諭先以電話與被告談妥借款金
    額，再由原告夫婦一同駕車前往被告住處取款（部分係原告
    駕車在外等候，由吉柔諭入屋取款），原告並交付如附表所
    示支票為清償，清償日則約定為支票之票載日，同時由吉柔
    諭簽發本票擔保準時清償，被告為票據權利人；縱認系爭支
    票非原告簽發，原告將支票本、存簿及印章均交由吉柔諭保
    管使用，已足使被告信吉柔諭具代理權，原告應負授權人責
    任，依票據之法律關係，應給付被告新台幣(下同)101萬元
    ，原告之主張並無理由；又除本件借款外，原告及吉柔諭與
    被告另有95萬元之債權債務關係，業經本院110年度沙司簡
    調字第25號調解成立，由此可知，若被告未將借款交付給原
    告，原告豈可能多次向被告借款，是原告主張兩造間不存在
    消費借貸關係應無理由，被告自得依消費借貸法律關係向原
    告為請求。並聲明：㈠、原告之訴駁回。㈡、若受不利判決，
    願供擔保免為假執行。
三、兩造不爭執事項(見本院卷第98-99頁)：
㈠、系爭支付命令所載之系爭支票，形式真正不爭執。
㈡、被告有持系爭支付命令向本院聲請強制執行，經本院以系爭
    執行事件受理。
㈢、被告除持有第一項所示支票外，並持有吉柔諭所簽發之同面
    額本票4張（見本院卷第63、65、67、69頁）。
四、兩造爭執事項(見本院卷第98-99頁)：
　　被告對原告是否有110年度司促字第2405號支付命令所載之
    債權？
五、本院之判斷：   
㈠、執行名義無確定判決同一之效力者，於執行名義成立前，如
    有債權不成立或消滅或妨礙債權人請求之事由發生，債務人
    亦得於強制執行程序終結前提起異議之訴。強制執行法第14
    條第2項定有明文。本件被告前持系爭支付命令為執行名義
    聲請本院對原告之財產為執行，經本院以系爭執行事件受理
    等情，為兩造所不爭執，而系爭執行事件尚未終結一情，亦
    經本院調取系爭執行事件卷宗核閱無訛，堪以認定。
㈡、查系爭支付命令係被告以其持有原告簽發之系爭支票，屆期
    提示均無法兌現而聲請本院發支付命令，請求票面金額合計
    101萬元及按週年利率6%計算之利息，並詳列系爭支票金額
    、支票號碼、發票日期、利率（票據法第133條規定之年利6
    釐）等情，有被告聲請支付命令狀可佐（見系爭執行事件卷
    第5頁），依被告前述聲請 狀所載，可見被告持系爭支票向
    本院聲請核發支付命令，其主張之請求原因事實係其對原告
    具有支票債權，則系爭支付命令是否存有消滅或妨礙債權人
    即被告請求之事由發生，即應以系爭支票之票款債權是否存
    在為判斷。
㈢、原告起訴原主張其為向被告借款而簽發系爭支票，此為被告
    所不爭執，惟原告主張被告未交付借款一情，則為被告所爭
    執，經查:
  ⒈按票據債務發生後，票據債務人依票據法第13條前段規定之
    反面解釋，對票據執票人主張兩造間有直接抗辯之事由，而
    提起確認票據債權不存在之訴時，因票據係文義證券及無因
    證券，票據上之權利義務悉依票上所載文義定之，且票據行
    為一經成立發生票據債務後，即與其基礎之原因關係各自獨
    立，票據上權利之行使不以其原因關係存在為前提，故執票
    人關於票據給付之原因，不負證明之責，應由票據債務人就
    其抗辯之原因事實先負舉證責任，俾貫徹票據無因性之本質
    ，以維票據流通性，必待票據原因關係確定後，有關該原因
    關係之存否（包括成立生效、消滅）、內容（如清償期、同
    時履行抗辯等），再依一般舉證責任分配法則處理（最高法
    院97年度台簡上字第17號、107年度台簡上字第7號判決均同
    此見解）。
　⒉原告未否認系爭支票為其簽發，且對系爭支票真正不爭執，
    依前揭說明，其主張未取得借款而簽發之事實，自應負舉證
    責任，惟原告並未就此事實舉證證明，所稱未取得借款等語
    ，自難採信，則被告主張原告應依票據文義負發票人責任，
    應屬有據。
㈣、原告又主張系爭支票非其簽發，其不知系爭支票交付過程，
    不負票據責任部分，亦為無理由:
　⒈按在票據上簽名者，依票上所載文義負責；私文書經本人簽
    名、蓋章或按指印者，推定為真正，票據法第5條第1項、民
    事訴訟法第358條第1項分別定有明文。又本票發票人就本票
    上應記載事項之填寫，不論絕對或相對應記載事項，凡自行
    決定效果意思後，再囑託他人據之完成票據行為者，或授權
    他人於代理權限內，由該他人自己決定效果意思，並以本人
    名義完成票據行為，效果直接歸屬於本人者，皆無不可，不
    以發票人自己填載為必要（最高法院110年度台簡上字第3號
    判決意旨參照）。
　⒉查系爭支票形式真正為原告所不爭執，是系爭支票上之原告
    印文自為真正，原告自應就其並未授權吉柔諭開立系爭支票
    之事實負舉證責任。惟原告自承有將系爭支票支票本、存簿
    及印章交由配偶吉柔諭保管使用，初始是概括授權，支付廠
    商貨款等語（見本院卷第72、95頁），證人吉柔諭於本院亦
    證稱：支票本都放在抽屜，我有原告的印鑑，支票帳戶都是
    我經手，支票本重新申請是原告打電話去銀行，銀行直接寄
    到家裡，原告申請系爭支票帳戶使用有32年年資，原告有開
    票繳納全家之人壽保險費用，原告知道我婚後有使用其支票
    之事等語（見本院卷第115-117頁），依上開說明，足認吉
    柔諭係經原告概括授權簽發系爭支票。證人另證稱原告不知
    其使用原告支票等語（見本院卷第116頁），不僅與上述證
    述矛盾，且證人所陳其向被告借款原因為還娘家款項，與原
    告所陳證人係為支付貨款之情節歧異，且證人與原告為配偶
    關係，關係密切，並依原告使用系爭支票帳戶達30餘年，於
    請領支票本時親自為之，且非無簽發支票需要等情以觀，證
    人證稱原告不知系爭支票之簽發一情，顯係廻護之詞，自不
    足採；再本院已認定系爭支票為原告授權吉柔諭開立，即無
    表見代理之問題。至原告所陳被告未依票面金額交付金額乙
    節，因未據原告舉證並提出計算方法，本院無從審酌，應附
    此敘明。
　⒊發票人應照支票文義擔保支票之支付；執票人向支票債務人
    行使追索權時，得請求自為付款提示日起之利息，如無約定
    利率者，依年利6釐計算，票據法第126條、第133條分別定
    有明文。系爭支票分別於附表所示之日期經提示遭退票，有
    系爭支票及退票理由單在卷可稽（見本院卷第57-61頁），
    被告自得請求原告給付系爭支票票款101萬元及自付款提示
    日起以週年利率百分之6計算之利息，被告對原告自有系爭
    支付命令所載之支票票款請求權存在，其執系爭支付命令及
    確定證明書聲請執行，即應予准許。
六、綜上所述，原告對系爭支票應負發票人之付款責任，被告對
    原告有系爭支付命令所載之支票債權存在，則原告訴請確認
    被告對前述之支票債權不存在及撤銷系爭執行程序，為無理
    由，應予駁回。
七、本件事證已臻明確，兩造其餘攻擊防禦方法及所提出之證據
    ，經本院審酌後認與本件判決之結果不生影響，爰不另一一
    論述。
八、訴訟費用負擔之依據：民事訴訟法第78條。
中　　華　　民　　國　　110 　年　　12　　月　　27　　日
                  民事第五庭  法  官  李蓓
以上正本係照原本製作。　　　　　　　　　
如對本判決上訴，須於判決送達後20日內向本院提出上訴狀。如
委任律師提起上訴者，應一併繳納上訴審裁判費。　　　　
中　　華　　民　　國　　110 　年　　12　　月　　28　　日
                              書記官  陳采瑜 

附表：付款人花旗商業銀行豐原分行     編號 發票日 金額 提示日 支票號碼 1 109年2月20日　 200,000元 110年1月13日　 0000000　　 2 109年2月20日　 310,000元　 110年1月13日　 0000000　　 3 109年3月23日　 150,000元　 109年12月28日　 0000000　　 4 109年3月27日　 350,000元 110年1月18日　 0000000